最　高　行　政　法　院　判　決
                                      100年度判字第641號
上  訴  人　財政部臺灣省中區國稅局
代　表　人　鄭義和
被 上訴 人　進典瀝青混凝土工業有限公司
代　表　人　洪崑煌
訴訟代理人　金玉瑩律師
          　林欣屏律師
上列當事人間營業稅事件，上訴人對於中華民國98年10月29日臺
中高等行政法院98年度訴字第162號判決，提起上訴，本院判決
如下：
　　主  文
上訴駁回。
上訴審訴訟費用由上訴人負擔。
　　理  由
一、被上訴人於民國（下同）93年5月1日至同年12月31日間進貨
    ，涉嫌取具非實際交易對象勇新有限公司（下稱勇新公司）
    開立之統一發票8紙，銷售額計新臺幣（下同）5,275,396元
    （不含稅），作為進項憑證，申報扣抵銷項稅額263,770元
    ，經上訴人所屬北港稽徵所查獲，除核定補徵營業稅263,77
    0元外，並按所漏稅額處以3倍之罰鍰計791,300元（計至百
    元止）。被上訴人不服，申請復查，未獲變更，提起訴願，
    亦遭駁回，遂提起行政訴訟，經原審法院98年度訴字第162
    號判決（下稱原判決）撤銷訴願決定及原處分關於罰鍰部分
    ，並駁回被上訴人其餘之訴。上訴人就原判決撤銷訴願決定
    及原處分關於罰鍰部分不服，乃提起本件上訴。
二、被上訴人起訴主張：(一)補徵營業稅部分：依加值型及非加值
    型營業稅法（下稱營業稅法）第15條第1項、第33條第1款規
    定及財政部95年5月23日台財稅字第09504535500號函釋意旨
    ，如被上訴人確有實際進貨事實，且該涉嫌虛設行號已依規
    定申報進、銷項資料，並按其應納稅額繳納者，自不得對被
    上訴人補徵營業稅並予處罰。查被上訴人於93年5月1日至93
    年12月31日間，確有向訴外人李國恩購買砂石而有實際進貨
    事實，並支付包含5%營業稅款之進貨金額5,539,166元（含
    進項稅額263,770元）予李國恩，此觀李國恩於原審法院98
    年9月15日準備程序期日陳述即明；且被上訴人之相關付款
    事實，亦有被上訴人員工匯款予李國恩及其配偶陳靜如之匯
    款憑條，及被上訴人員工廖珮坊代被上訴人依李國恩指示開
    立予勇新公司之支票可稽。準此，被上訴人確有實際進貨事
    實，並依法給付進項稅額，自得於當期銷項稅額中扣減上開
    進項稅額263,770元，上訴人就前述實際進貨、給付進項稅
    額等有利於被上訴人之事實，未予詳查，率予補徵被上訴人
    營業稅263,770元，已有違背營業稅法及財政部函釋之違誤
    。(二)罰鍰部分：被上訴人確有向李國恩購買砂石而有實際進
    貨事實，並支付進貨金額計5,539,166元（含進項稅額263,7
    70元）予李國恩，則被上訴人以該進項稅額扣抵銷項稅額，
    自無虛報進項稅額行為；且上訴人之訴訟代理人於原審法院
    98年9月15日準備程序期日亦自承勇新公司確實有按期申報
    營業稅，依財政部95年5月23日台財稅字第09504535500號函
    及改制前行政法院83年度判字第2446號判決意旨，縱認勇新
    公司為虛設行號，勇新公司既已依規定按期申報進、銷項資
    料，並按其應納稅額繳納，即應免予補稅處罰。又上訴人既
    已查明開立系爭發票之勇新公司均依法按期報繳營業稅，並
    另對實際銷貨予被上訴人之李國恩命補繳稅款並予裁罰，依
    司法院釋字第337號解釋及財政部83年7月9日台財稅字第831
    601371號函釋意旨，被上訴人自無故意虛報進項稅額而逃漏
    營業稅之行為，自不應再依營業稅法第51條第5款規定處以
    漏稅罰。再者，被上訴人主觀上並無不支付進項稅額卻以虛
    設行號所開立發票虛增進項稅額之故意或過失，復依「財政
    部各地區國稅局辦理營業人取得不實進項憑證扣抵銷項稅額
    及虛列成本費用查處原則」，被上訴人確有向李國恩進貨之
    事實，且依李國恩之證言，亦可確知被上訴人支付予李國恩
    之貨款已包含5%之進項稅額；李國恩交予被上訴人之勇新公
    司發票，經上訴人自承勇新公司確有依規定按期申報進、銷
    項資料，並按其申報之應納稅額繳納，故除認被上訴人另有
    合於補稅及稅捐稽徵法第44條規定外，實不得依營業稅法第
    51條第5項處予漏稅罰等語，求為判決撤銷訴願決定、復查
    決定及原處分。
三、上訴人則以：(一)本稅部分：上訴人查獲陳文進係勇新公司登
    記負責人，李建德係勇新等5家公司實際處理業務之人，於
    93年3月至94年2月間，基於圖利自己及幫助他人逃漏稅捐之
    概括犯意，取得無進貨事實之統一發票，及開立不實統一發
    票予他人作為進項憑證扣抵銷項稅額，幫助他人逃漏稅，嚴
    重侵害國家稅收案，經移送臺灣臺中地方法院（下稱臺中地
    院）檢察署檢察官偵查終結，以96年度偵字第6495號檢察官
    起訴書提起公訴，並經臺中地院96年度訴字第3408號判決，
    對陳文進處有期徒刑在案；是勇新公司既經上訴人依職權善
    盡調查之能事及刑事判決結果，認定系爭期間無進銷貨之事
    實，被上訴人93年5月至12月間進貨，自無與勇新公司有交
    易之可能，則其未依規定取得合法憑證，而以非實際交易對
    象之勇新公司所開立之統一發票充抵，違章事證明確。至被
    上訴人主張其確有向勇新公司進貨並支付貨款乙節，業經上
    訴人復查決定論述綦詳；茲被上訴人並未提供有利反證及合
    理說明，以實其說，自難採據。另參依改制前行政法院87年
    7月份第1次庭長評事聯席會議決議意旨，本件上訴人以被上
    訴人雖有進貨事實，惟未取得真正交易對象所開立之合法憑
    證，卻以非實際交易對象所開立之統一發票充作進項憑證，
    申報扣抵銷項稅額，核有取得不得扣抵憑證並以該進項稅額
    扣抵銷項稅額情事，乃核定追繳所扣抵之稅額，並無不合。
    本件既經上訴人查明被上訴人與涉案之勇新公司間尚難認定
    有實際交易之事實，被上訴人復無法證明確有支付進項稅額
    予實際銷貨人，自無財政部95年5月23台財稅字第095045355
    00號令釋之適用。(二)罰鍰部分：本件既經查明被上訴人雖有
    進貨事實，惟取具虛設行號所開立之憑證申報扣抵銷項稅額
    ，且被上訴人無法證明確有支付進項稅額予實際銷貨人，另
    上訴人於97年8月21日以中區國稅法一字第0970045334號函
    輔導其補繳稅款並以書面承認違章事實及承諾繳清罰鍰可適
    用較低罰鍰倍數，惟被上訴人未依輔導函辦理，則原按所漏
    稅額263,770元處3倍之罰鍰791,300元，並無違誤等語，資
    為抗辯，求為判決駁回被上訴人在原審之訴。
四、原審撤銷訴願決定及原處分關於罰鍰部分，並駁回被上訴人
    其餘之訴，係以：(一)有關補徵營業稅部分：本件被上訴人93
    年5月1日至12月31日間進貨取具非實際交易對象勇新公司開
    立字軌號碼ZU00000000號等8張統一發票銷售額合計5,275,3
    96元，營業稅額263,770元，於申報當期銷售額、應納或溢
    付營業稅額時，作為進項憑證扣抵銷項稅額，虛報進項稅額
    263,770元，經上訴人所屬北港稽徵所查獲，另上訴人查獲
    陳文進係勇新公司登記負責人，李建德係勇新等5家公司實
    際處理業務之人，於93年3月至94年2月間，基於圖利自己及
    幫助他人逃漏稅捐之概括犯意，取得無進貨事實之統一發票
    ，及開立不實統一發票予他人作為進項憑證扣抵銷項稅額，
    幫助他人逃漏稅，嚴重侵害國家稅收案，經移送臺中地院檢
    察署檢察官偵查終結，以96年度偵字第6495號檢察官起訴書
    提起公訴，並經臺中地院96年度訴字第3408號判決，對陳文
    進處有期徒刑在案；勇新公司經上訴人依職權善盡調查之能
    事及刑事判決結果，認定系爭期間無進銷貨之事實，被上訴
    人93年5月至12月間進貨，自無與勇新公司有交易之可能，
    則其未依規定取得合法憑證，而以非實際交易對象之勇新公
    司所開立之統一發票充抵，違章事證明確等情，有上訴人95
    年10月30日中區國稅四字第0950046783號刑事案件告發書、
    勇新公司涉嫌虛設行號案情報告、專案申請調檔統一發票查
    核清單等影本附原處分卷及臺中地院檢察署96年度偵字第64
    95號檢察官起訴書、臺中地院96年度訴字第3408號判決書附
    原審卷可參，又訴外人李國恩於原審法院98年9月15日準備
    程序時證稱：「．．我有賣砂石給進典公司，因為他們有作
    鋪設柏油路等工程，有向我買砂土以及2分、3分、6分之石
    礫。」「因為我沒有發票，所以就借用別人之發票交給進典
    公司．．」「（法官問：你與進典公司買賣金額，進典公司
    共付了500多萬元貨款？）是，我向勇新公司買發票交給進
    典公司，而進典公司進貨的砂石是我交給進典公司的。」足
    證被上訴人實際交易人為李國恩，並非勇新公司，此亦為上
    訴人所不爭執。參照本院87年7月份第1次庭長法官聯席會議
    決議，是本件被上訴人自無財政部95年5月23日台財稅字第0
    9504535500號函之適用，而應依營業稅法第19條第1項第1款
    規定，就其取得不得扣抵憑證扣抵銷項稅額部分補徵稅款。
    上訴人對被上訴人補徵營業稅263,770元，並無違誤，訴願
    決定予以維持，核無不合。被上訴人訴請撤銷，為無理由，
    應予駁回。被上訴人主張其確有實際進貨事實，並依法給付
    進項稅額，自得於當期銷項稅額中扣減上開進項稅額263,77
    0元，上訴人就前述實際進貨、給付進項稅額等有利於被上
    訴人之事實，未予詳查，率而命被上訴人應補徵營業稅263,
    770元，已有違背上開營業稅法及財政部函釋之違誤云云，
    並非可採。(二)有關處3倍罰鍰791,300元部分：被上訴人實際
    交易人係李國恩，此為被上訴人與上訴人雙方所不爭執，依
    李國恩於原審法院98年9月15日準備程序時證稱：「．．被
    上訴人公司支付給我的貨款都是含5%的營業稅款。」而上訴
    人對於勇新公司確有按期申報營業稅之事實亦不否認，並有
    上訴人所提勇新公司營業人銷售額及稅額申報書（401）影
    本4份附卷可參（見原審卷第155頁至第159頁），足證被上
    訴人已支付進項稅額給實際銷貨之營業人，而上訴人亦查明
    勇新公司確實有按期申報營業稅，即該稅額已依法報繳，客
    觀上被上訴人並無漏稅情形，則依營業稅法第15條第1項、
    第19條第1項第1款及第33條第1款規定及財政部83年7月9日
    台財稅第831601371號函釋意旨，被上訴人僅應依營業稅法
    第19條第1項第1款規定補繳稅款，不再處以漏稅罰，惟被上
    訴人未依規定取得進貨憑證，應依稅捐稽徵法第44條規定處
    罰之行為罰，上訴人應依規定予以科罰。訴願決定予以維持
    此部分，亦有未合，被上訴人此部分之訴為有理由，爰將訴
    願決定及原處分有關處3倍罰鍰791,300元部分均撤銷，由上
    訴人另為適法之處分，並敘明本件事證已臻明確，兩造其餘
    之陳述及舉證，不影響於判決之認定，爰不一一論列。
五、本院查：(一)被上訴人就原判決駁回被上訴人其餘之訴部分（
    即訴願決定、復查決定及原處分關於補徵營業稅263,770元
    部分），未提起上訴，是該部分已告確定。本件則係上訴人
    不服原判決撤銷訴願決定及原處分關於罰鍰部分，所提起之
    上訴，合先敘明。(二)按「營業人左列進項稅額，不得扣抵銷
    項稅額：一、購進之貨物或勞務未依規定取得並保存第33條
    所列之憑證者。」「納稅義務人，有左列情形之一者，除追
    繳稅款外，按所漏稅額處1倍至10倍罰鍰，並得停止其營業
    ：．．．五、虛報進項稅額者。」「本法第51條第5款所定
    虛報進項稅額，包括依本法規定不得扣抵之進項稅額、無進
    貨事實及偽造憑證之進項稅額而申報退抵稅額者。」行為時
    營業稅法第19條第1項第1款、第51條第5款及同法施行細則
    第52條第1項分別定有明文。次按「納稅義務人，有左列情
    形之一者，除追繳稅款外，按所漏稅額處5倍以下罰鍰，並
    得停止其營業：．．．五、虛報進項稅額者。」「納稅義務
    人有前項第5款情形，如其取得非實際交易對象所開立之憑
    證，經查明確有進貨事實及該項憑證確由實際銷貨之營利事
    業所交付，且實際銷貨之營利事業已依法補稅處罰者，免依
    前項規定處罰。」復為99年12月8日修正公布（行政院100年
    1月31日院臺財字第1000005685號令定自100年2月1日施行）
    營業稅法第51條第5款、100年1月26日增訂公布同法第51條
    第2項（行政院100年3月31日院臺財字第1000016553號令定
    自100年4月1日施行）所規定。(三)本件被上訴人於93年5月1
    日至同年12月31日間進貨，涉嫌取具非實際交易對象勇新公
    司開立之統一發票8紙，銷售額計5,275,396元（不含稅），
    作為進項憑證，申報扣抵銷項稅額263,770元，經上訴人所
    屬北港稽徵所查獲，除核定補徵營業稅263,770元外，並按
    所漏稅額處以3倍之罰鍰計791,300元（計至百元止）。被上
    訴人不服，乃循序提起行政訴訟，經原判決將訴願決定及原
    處分關於罰鍰部分撤銷，並駁回被上訴人其餘之訴。上訴人
    就原判決撤銷訴願決定及原處分關於罰鍰部分不服，遂提起
    本件上訴。經核原判決雖以前揭理由，撤銷訴願決定及原處
    分關於罰鍰部分，惟查我國係採加值型營業稅制，各銷售階
    段之營業人皆為營業稅之納稅義務人，非實際交易對象（即
    非銷售相關貨物或勞務之營業人）依法本無就該相關銷售額
    開立統一發票或報繳營業稅額之義務，故其是否按已開立統
    一發票之金額報繳營業稅額，僅發生是否得依法請求返還之
    問題，既無從視同法定納稅義務人已履行其租稅義務，亦不
    發生法定納稅義務人之租稅義務因而免除或消滅之效果，自
    不影響法定納稅義務人依法補繳營業稅之義務，法定納稅義
    務人如未依法繳納營業稅者，自應依法補繳營業稅。而對於
    應依法補繳營業稅款之納稅義務人，依營業稅法裁處漏稅罰
    時，除須納稅義務人之違法行為符合該法之處罰構成要件外
    ，仍應符合行政罰法受處罰者須有故意、過失之規定，並按
    個案之情節，注意有無阻卻責任、阻卻違法以及減輕或免除
    處罰之事由，慎重審酌（司法院釋字第685號解釋理由書參
    照）；且按「一、營業人以不實進項稅額憑證申報扣抵銷項
    稅額，而觸犯營業稅法第51條第5款規定之案件，參照司法
    院釋字第337號解釋意旨，應以虛報進項稅額之營業人是否
    逃漏稅款為處罰要件，與開立憑證者之營業稅申報繳稅情形
    無涉。二、營業人以不實進項稅額憑證申報扣抵銷項稅額之
    案件，如經查明有進貨事實者，應依營業稅法第19條第1項
    第1款、第51條第5款及稅捐稽徵法第44條規定補稅及擇一從
    重處罰；如經查明無進貨事實者，除依營業稅法第15條第1
    項、第3項及第51條第5款規定補稅送罰外，倘查獲有以詐術
    或其他不正當方法逃漏稅捐之事證，應依本部95年2月6日台
    財稅字第09504508090號函發布『稅捐稽徵法第41條所定納
    稅義務人逃漏稅行為移送偵辦注意事項』規定移送偵辦刑責
    。三、本部83年7月9日台財稅第831601371號、84年3月24日
    台財稅第841614038號函、84年5月23日台財稅第841624947
    號函及95年5月23日台財稅字第09504535500號，自即日起廢
    止。」亦經財政部98年12月7日台財稅字第09804577370號令
    釋在案。本件被上訴人有進貨事實，卻明知並取得非實際交
    易對象之統一發票作為進項憑證申報扣抵銷項稅額，乃原審
    確定之事實，揆諸上開解釋理由書及令釋意旨，上訴人自應
    依營業稅法第19條第1項第1款、第51條第5款及稅捐稽徵法
    第44條規定，對被上訴人補稅及擇一從重處罰。而本件依營
    業稅法第51條第5款及稅捐稽徵法第44條規定，對被上訴人
    擇一從重處罰之結果，應適用營業稅法第51條第5款規定。
    從而原審逕以勇新公司有按期申報營業稅，該稅額已依法報
    繳，被上訴人客觀上並無漏稅情形，依營業稅法第15條第1
    項、第19條第1項第1款、第33條第1款規定及財政部83年7月
    9日台財稅第831601371號函釋意旨，被上訴人僅應依營業稅
    法第19條第1項第1款規定補繳稅款，不再處以漏稅罰等由，
    而撤銷訴願決定及原處分關於罰鍰部分，即有未洽。(四)然查
    ，稅捐稽徵法第48條之3規定：「納稅義務人違反本法或稅
    法之規定，適用裁處時之法律。但裁處前之法律有利於納稅
    義務人者，適用最有利於納稅義務人之法律。」上開法條所
    稱之「裁處」，依修正理由說明，包括訴願、再訴願及行政
    訴訟之決定或判決。又按營業稅法第53條之1規定：「營業
    人違反本法後，法律有變更者，適用裁處時之罰則規定。但
    裁處前之法律有利於營業人者，適用有利於營業人之規定。
    」其立法理由為：「關於時之效力，法律適用原則為『不溯
    及既往』，惟中央法規標準法對於人民申請案件適用法規係
    採從新從優原則；刑法亦採從新從輕原則，而人民違反行政
    義務，其可罰性之判斷，隨社會環境之變遷而改變其價值判
    斷，是以仿刑法第2條第1項採『從新從輕』之處罰原則。」
    查本件上訴人據以從重處罰之營業稅法第51條第5款「納稅
    義務人，有左列情形之一者，除追繳稅款外，按所漏稅額處
    1倍至10倍罰鍰，並得停止其營業．．．五、虛報進項稅額
    者。．．．」之規定，業於99年12月8日修正公布（行政院
    100年1月31日院臺財字第1000005685號令定自100年2月1日
    施行）為：「納稅義務人，有左列情形之一者，除追繳稅款
    外，按所漏稅額處5倍以下罰鍰，並得停止其營業．．．五
    、虛報進項稅額者。．．」，嗣於100年1月26日復增訂第2
    項「納稅義務人有前項第5款情形，如其取得非實際交易對
    象所開立之憑證，經查明確有進貨事實及該項憑證確由實際
    銷貨之營利事業所交付，且實際銷貨之營利事業已依法補稅
    處罰者，免依前項規定處罰。」之規定（行政院100年3月31
    日院臺財字第1000016553號令定自100年4月1日施行），即
    其罰鍰倍數較修正前之規定為低，且增訂第2項免罰規定，
    有利於納稅義務人，依前揭稅捐稽徵法第48條之3及營業稅
    法第53條之1之規定，本件關於罰鍰部分即應適用100年1月
    26日修正公布、同年4月1日施行之營業稅法第51條規定，被
    上訴人未及適用該規定，於法尚有未合。而原判決認為本件
    罰鍰部分應僅處罰行為罰，不應處以漏稅罰，核其適用法規
    ，雖有未洽；惟依前述理由，因不影響訴願決定及原處分（
    即復查決定）關於罰鍰部分應予撤銷，由被上訴人另為適法
    處分之結果，是原判決仍應予以維持，而無廢棄之必要。
六、據上論結，本件上訴為無理由。依行政訴訟法第255條第1項
    、第258條、第98條第1項前段，判決如主文。
中　　華　　民　　國　　100　 年　　4　　 月　　28　　日
                    最高行政法院第二庭
                        審判長法官　劉　鑫　楨
                              法官　林　樹　埔
                              法官　吳　慧　娟
                              法官　胡　方　新
                              法官　曹　瑞　卿

以  上  正  本  證  明  與  原  本  無  異
中　　華　　民　　國　　100　 年　　4　　 月　　29　　日
　　　　　　　　　　　　　　　書記官　吳　玫　瑩